【裁判字號】    99,易,416
【裁判日期】    990430
【裁判案由】    侵入住宅
【裁判全文】
臺灣臺北地方法院刑事判決               99年度易字第416號
公  訴  人  臺灣臺北地方法院檢察署檢察官
被      告  乙○○
選任辯護人  高亦驤律師
            呂佩芳律師
上列被告因侵入住宅案件，經檢察官提起公訴（98年度偵字第11
309 號），本院判決如下：
    主  文
乙○○無罪。
    理  由
一、公訴意旨以：被告乙○○係住於臺北市大安區○○○路○ 段
    160 巷62號3 樓之住戶，因認隔壁60號4 樓住戶不時發出吵
    雜聲，竟基於無故侵入他人住宅之犯意，未經住戶同意，於
    民國98年2 月21日10時30分許，擅自侵入告訴人丙○○所有
    出租於告訴人甲○○、丁○○及蔡博亞等人，位於臺北市大
    安區○○○路○ 段160 巷60號4 樓、5 樓住處大門外之樓梯
    間，並敲打大門鐵門製造噪音。嗣於98年2 月24日23時30分
    許，被告自上址62號3 樓攀爬窗戶，持棍棒物開啟60號4 樓
    403 室房間窗戶，因動作驚險引起路人及住戶圍觀，始報警
    偵辦，因認被告涉犯刑法第306 條第1 項無故侵入住宅罪嫌
    。
二、按犯罪事實應依證據認定之，無證據不得認定其犯罪事實。
    又不能證明被告犯罪者，應諭知無罪之判決，刑事訴訟法第
    154 條第2 項、第301 條第1 項分別定有明文。次按，事實
    之認定，應憑證據，如未能發現相當證據，或證據不足以證
    明，自不能以推測或擬制之方法，為裁判基礎；且認定不利
    於被告之事實須依積極證據，苟積極證據不足為不利於被告
    事實之認定時，即應為有利於被告之認定；另認定犯罪事實
    所憑之證據，雖不以直接證據為限，間接證據亦包括在內，
    然無論直接證據或間接證據，其為訴訟上之證明，須於通常
    一般之人均不致有所懷疑，而得確信其為真實之程度者，始
    得據之為有罪之認定，倘其證明尚未達到此一程度，而有合
    理之懷疑存在，無從使事實審法院得有罪之確信時，即應由
    法院為諭知被告無罪之判決，最高法院40年台上字第86號、
    30年上字第816 號、76年台上字第4986號判例闡述甚明。再
    按刑法第306 條係緣於保障家內和平主義，為貫徹人民居住
    自由，而對無故侵入者明定其處罰，所保護之法益乃個人居
    住場所有不受其他無權者侵入或滯留其內干擾破壞權利。同
    條第1 項所謂無故侵入他人住宅，係指無正當理由擅入他人
    住宅而言，最高法院22年上字第891 號著有判例。所謂無故
    ，即指無正當理由，在未得有支配或管理權人之允許，擅自
    進入於他人所支配之住宅等場所為其要件，而正當理由，不
    以法律明文規定者為限，習慣上或道義上所許可，而無背於
    公序良俗者，亦屬之。又同條第2 項後段所謂受退去之要求
    而仍留滯者，係指進入他人住宅後，已受退去之要求，而無
    正當理由仍留滯不退之行為，易言之，亦以無故為其要件；
    從而行為是否無故，應就他人要求退去之舉止、情境及受要
    求離去之人原留滯該處之原因、時間長短暨其所處週遭環境
    能否立時離去等客觀條件，依個案情形判斷之，非謂一經他
    人要求退去而未立即離去，即以該罪相繩。
三、證據能力方面：
  (一)證人即告訴人丙○○於偵查中之證述有證據能力：
  1.按被告以外之人於偵查中向檢察官所為陳述，除顯有不可信
    之情況者外，得為證據，刑事訴訟法第159 條之1 第2 項定
    有明文。偵查中對被告以外之人所為之偵查筆錄，或被告以
    外之人向檢察官所提之書面陳述，性質上均屬傳聞證據。惟
    現階段刑事訴訟法規定檢察官代表國家偵查犯罪、實施公訴
    ，依法其有訊問被告、證人及鑑定人之權，證人、鑑定人且
    須具結，而實務運作時，檢察官偵查中向被告以外之人所取
    得之陳述，原則上均能遵守法律規定，不致違法取供，其可
    信度極高。
  2.本件證人即告訴人丙○○於偵查中以證人身份向檢察官具結
    所為之證述，未曾提及檢察官在偵查時有不法取供之情形，
    亦無顯不可信之情況，依上說明，其於偵查中之證言自均具
    有證據能力。
  (二)證人丁○○於警詢中關於被告於98年2 月21日10時30分許前
    來臺北市大安區○○○路○段160 巷60號4 樓門外敲門及對
    話過程之陳述，無證據能力：
  1.按被告以外之人，於審判外之言詞或書面陳述，除法律有規
    定者外，不得作為證據；又被告以外之人（包括證人、鑑定
    人、告訴人、被害人及共同被告等）於檢察事務官、司法警
    察官或司法警察調查中所為之陳述，與審判中不符時，其先
    前之陳述具有較可信之特別情況，且為證明犯罪事實存否所
    必要者，得為證據，刑事訴訟法第159 條第1 項、第159 條
    之2 分別定有明文。是被告以外之人於司法警察（官）調查
    中所為之陳述，依刑事訴訟法第159 條第1項 規定，係屬傳
    聞證據，原則上無證據能力，惟如該陳述與審判中不符時，
    其先前之陳述具有較可信之特別情況，且為證明犯罪事實存
    否所必要者，依同法第159 條之2 規定（即刑事訴訟法第15
    9 條第1 項所指之「除法律有規定者外」），始例外認為有
    證據能力；如該陳述與審判中相符時，因該陳述並不符合刑
    事訴訟法第159 條之2 有關傳聞例外之規定，故不得作為認
    定本案犯罪事實有無之證據，此時，當以其於審判中之陳述
    作為證據。另所謂「前後陳述不符」之要件，應就前後階段
    之陳述進行整體判斷，以決定其間是否具有實質性差異，惟
    無須針對全部陳述作比較，陳述之一部分有不符，亦屬之，
    合先敘明。
  2.關於證人丁○○警詢中之陳述部分，因屬審判外之陳述，為
    傳聞證據，而證人丁○○於警詢中證稱：當日10時30分來敲
    門大約敲3 秒後，我至門前拒絕，該人無法進入屋內後，又
    在敲幾下就沒再敲門等語，核與其於本院審理時之證述大致
    相符（偵查卷第16頁至第18頁、本院卷第75頁、第78頁），
    是其於警詢中之陳述並不符合刑事訴訟法第159 條之2 有關
    傳聞例外之規定，不得作為認定本案犯罪事實有無之證據，
    並無證據能力，此時，當以證人丁○○於審判中之證述作為
    證據。
四、公訴意旨認被告涉犯無故侵入住宅罪嫌，無非以告訴人丙○○、甲○○之指訴、證人丁○○、蔡博亞之證述為其論據。
    訊據被告堅決否認有何侵入住宅犯行，辯稱：因為告訴人丙○○將臺北市大安區○○○路○段160 巷60號4 樓隔成多間
    出租，其中1 間時常傳來物品掉落巨響、關門碰撞聲，嚴重
    干擾伊睡眠，伊當日凌晨睡覺時又聽到大力關門聲，才前往
    該樓層與住戶溝通，因該樓層1 樓的門鈴、對講機壞了，伊
    請別樓層的住戶幫忙開門而上4 樓，4 樓的房客不開門，伊
    就離開了，伊主觀上並無侵害告訴人住居安寧等語。辯護人
    則以：被告是在樓下按其他樓層住戶幫忙開門，而進入公共
    樓梯的領域內，其受到其他住戶的允許，所以並非未經許可
    進入，且被告是有正當理由進入該公寓，亦未受退去之要求
    而仍留滯在公寓內之犯行等語資為被告辯護。
五、經查：
  (一)告訴人前將其所有之臺北市大安區○○○路○段160 巷60號
    4 樓房屋隔間出租予甲○○、丁○○、蔡博亞等人，被告為
    與60號該棟公寓比鄰之住戶，並無該棟公寓大門之鑰匙，卻
    於98年2 月21日10時30分許，經該棟公寓1 樓大門上至4 樓
    敲門，證人丁○○應門問其來意，被告以該層房客太吵為由
    要求開門進入屋內，證人丁○○則以不方便開門，有事可找
    房東等語拒絕被告之要求，被告再度敲門未獲回應後就離去
    ，證人丁○○旋即撥打電話予丙○○告知此情，此經被告於
    本院審理時坦承不諱，並經證人丁○○於本院審理時證述明
    確，且經證人丙○○於偵查中證述當日確有接獲證人丁○○
    電話告知被告至其住處敲門要求開門一事屬實（本院卷第75
    頁、第78頁、偵查卷第70頁），復有甲○○、丁○○、蔡博
    亞分別與告訴人丙○○訂立之房屋租賃契約書各1 份在卷可
    查（偵卷第25頁至第28頁、第34頁至第41頁）。
  (二)告訴人丙○○將臺北市大安區○○○路○段160 巷60號4 樓
    隔為5 間分租房客，每間都有獨立之衛浴，而證人丁○○雖
    不覺得該層樓其他房客半夜會傳來吵人之聲響，惟證人丁○○自述其滿好睡的，且其房間最靠近門口，並未與最裡面之
    房間相鄰，亦經證人丁○○於審理時證述明確（本院卷第77
    頁反面、第78頁），足認該60號4 樓最靠近62號公寓之房客
    是否在夜間製造聲響，證人丁○○並未曾留意；惟因公寓鄰
    居共用之牆壁、地板、天花板隔音效果不佳，以致作息發出
    之聲音干擾鄰居而起糾紛，且因不容易確認音源，使得噪音
    問題成為鄰居之間的誤會，時有所聞，被告所住之62號3 樓
    與60號4 樓雖是不同棟公寓及樓層，然該2 棟公寓共用同一
    面牆壁，彼此之間並無防火巷之區隔，此有公寓外觀照片1
    張在卷可憑（本院卷第47頁），是被告夜間睡眠時聽到之聲
    響除62號該棟公寓全體住戶本身皆有可能是製造聲響之源頭
    外，60號該棟公寓之住戶舉止所造成之聲音亦有可能透過牆
    壁傳至62號該棟住戶，被告因而懷疑其夜間睡眠受干擾之聲
    響是60號該棟公寓房客所製造，並未悖於常理；且被告於警
    詢、偵查及本院審理時均始終堅稱伊上4 樓之目的是要找住
    在最裡面即最靠近其所住62號3 樓之房客請該房客晚上關浴
    室門小聲一點，核與證人丁○○證述被告前來說該戶太吵等
    語相符（偵查卷第12頁、第88頁、本院卷第75頁），姑不論
    被告是否誤會該吵人之聲響為60號4 樓之房客所製造，仍足
    認定被告辯稱前往60號4 樓敲門主觀上是為了要請60號4 樓
    最靠近62號3 樓之該房間房客晚上動作小聲一點等語，應可
    採信。本件被告係因夜間睡眠受干擾，認為係受緊鄰其房屋
    之60號4 樓房客作息影響，進入60號4 樓之公寓內欲前往與
    該公寓內住戶溝通，被告雖無確切證據證明必定為該60號4
    樓之住戶所為，惟在被告個人主觀認知並非「無正當理由」
    之情形下，難謂被告之前開行為即為「無故」。
  (三)另按公寓之樓梯間，就公寓之整體而言，為公寓之一部份，
    與公寓本身有密不可分之關係，侵入公寓之樓梯間難謂無同
    時妨害住居安全之情形，最高法院76年台上字第2972號著有
    判例，惟按「公寓大廈共用部分不得獨立使用供作專有部分
    ，其為下列各款者，並不得為約定專用部分：... 二、連通
    數個專有部分之走廊或樓梯，... 」、「各區分所有權人按
    其共有之應有部分比例，對建築物之共用部分及其基地有使
    用收益之權。」，公寓大廈管理條例第7 條第1 項第2 款、
    第9 條第1 項前段定有明文，足認公寓之樓梯間屬共同使用
    該樓梯之各該樓層住戶，如得共同使用之各該住戶中一人同
    意，其進入該樓梯間即不得謂未經允許進入住宅。證人丁○○雖於本院審理時證稱該棟公寓1 樓按往4 樓的電鈴、對講
    機都壞了、4 樓門外也沒有裝電鈴，該棟公寓一樓大門會上
    鎖，需要鑰匙才可以打開一情綦詳（本院卷第75頁反面、第
    76頁），且被告亦自承沒有該棟公寓之一樓大門鑰匙，足認
    被告進入該棟公寓1 樓大門上達4 樓，並非得證人丁○○允
    許。惟被告辯稱係隨機按其他樓層住戶的電鈴說明要找4 樓
    房客之來意，經該樓層住戶同意而開啟一樓大門，因而上4
    樓敲門等語（本院卷第80頁），且該棟公寓之一樓大門門鎖
    並無遭人破壞之情形，無從證明被告係未得公寓住戶之同意
    經由破壞該棟公寓之一樓大門門鎖進而上至4 樓之事實，則
    被告辯稱係經由其他樓層之住戶同意開門等語，堪可採信。
    從而被告既欲前往60號4 樓找房客溝通，而該棟公寓1 樓大
    門設置聯絡4 樓之門鈴、對講機均無法使用之情形下，徵得
    其他樓層住戶同意而進入該棟公寓樓梯，其行為自非未經允
    許之侵入行為。
  (四)公訴人雖認證人丁○○拒絕為被告開門，且請被告不要再敲
    門，被告仍又敲了一會兒才離去，足認被告有刑法第306 條
    第2 項受退去之要求而仍留滯其內之犯嫌，然被告再次敲門
    之行為僅為喚起證人丁○○開門之意願，並未向證人丁○○
    表示不開門就賴在樓梯間不走之意圖，且通常形容「一會兒
    」不過於數分鐘之內，證人丁○○既證稱被告敲了一會兒就
    走了，自難認被告離開該棟公寓已逾合理之時間，而有何留
    滯不退之情形，況證人丁○○並未曾證稱其拒絕為被告開門
    後，進而為要求被告退去之言語（本院卷第75頁），且證人
    丁○○又未看見被告在門外留滯不走之情形，則被告既無受
    退去之要求而故意滯留不退之情形，亦難認被告前開行為應
    論以該條第2 項之罪。
  (五)至於起訴意旨另指稱被告除無故侵入臺北市大安區○○○路
    ○段160 巷60號4 樓外，尚未經住戶同意侵入同棟60號5 樓
    之樓梯間，敲打大門鐵門製造噪音，惟此部分並無證人指證
    ，且被告進入該棟公寓樓梯間之目的係為找60號4 樓房客溝
    通請房客夜間行動舉止放輕，主觀上並無無故侵入住宅之故
    意，業經本院論述如前，是起訴意旨關於此部分之記載，自
    亦無證據證明被告犯行。起訴意旨另指被告於98年2 月24日
    23時30分許，自被告未在臺北市大安區○○○路○段160 巷
    62號3 樓攀爬窗戶，持棍棒物開啟60號4 樓403 室房間窗戶
    等語，因起訴意旨此段僅在描寫被告遭查獲之過程，並非認
    被告於此日有何侵入住宅之犯行，且被告之身體並未侵入60
    號4 樓403 室屋內，而不在起訴範圍內，本院自無庸審理被
    告此部分之行為，附此敘明。
六、綜上所述，被告所為顯與刑法上侵入住宅罪或受退去之要求
    而仍留滯住宅內之構成要件，尚有未合，自不能以該罪相繩
    。此外，復查無其他積極證據足證被告確有檢察官所指之上
    開犯行，依揆諸前開說明，不能證明被告犯罪，自應為被告
    無罪之諭知。
據上論斷，應依刑事訴訟法第301 第1 項，判決如主文。
本案經檢察官盧姿如到庭執行職務。
中    華    民    國    99    年    4     月    30    日
                  刑事第十八庭  法  官  林芳華
以上正本證明與原本無異。
如不服本判決應於收受送達後10日內向本院提出上訴書狀，並應
敘述具體理由；其未敘述上訴理由者，應於上訴期間屆滿後20日
內向本院補提理由書（均須按他造當事人之人數附繕）「切勿逕
送上級法院」。
                                書記官  林鈴芬
中    華    民    國    99    年    4     月    30    日

司法院資訊處製作；財團法人民間司法改革基金會備份。
